臺灣高等法院臺中分院民事判決
110年度簡字第5號
原      告  吳秀禎  
            林仲興  
            邱順招  
            林志坤  
            林宇垵  
            林秋芳  
上   6  人
訴訟代理人  王永春律師
複 代理 人  鐘為盛律師
被      告  吳純妤  

訴訟代理人  鍾明琴  



上列當事人間請求損害賠償事件，原告提起刑事附帶民事訴訟，
經本院刑事庭裁定移送前來(110年度交附民字第137號)，原告並
為訴之擴張及減縮，本院於民國111年6月8日言詞辯論終結，判
決如下：
    主  文
一、被告應給付原告吳秀禎新臺幣67萬6,410元，及自民國110年
    7月29日起至清償日止，按年息5%計算之利息。
二、被告應給付原告林仲興、邱順招各新臺幣14萬6,666元，及
    均自民國110年7月29日起至清償日止，按年息5%計算之利息
    。
三、被告應給付原告林志坤、林宇垵、林秋芳各新臺幣14萬6,66
    7元，及均自民國110年7月29日起至清償日止，按年息5%計
    算之利息。
四、原告其餘之訴及假執行之聲請均駁回。
五、追加訴訟費用由原告吳秀禎負擔97%，由原告林仲興負擔1%
    ，餘由原告邱順招負擔。
    事實及理由
壹、程序部分：
一、按本於道路交通事故有所請求而涉訟者，不問其標的金額或
    價額一律適用簡易程序；原告倘係於高等法院或其分院之第
    二審刑事訴訟程序依民事訴訟法第427條第2項第11款規定提
    起附帶民事訴訟，經法院依刑事訴訟法第504條第1項規定裁
    定移送該法院民事庭，民事庭應適用簡易程序之第二審程序
    為初次裁判，民國110年1月20日公布、同年月22日生效之民
    事訴訟法第427條第2項第11款暨立法理由參照。本件原告於
    110年7月28日本院刑事第二審程序提起附帶民事訴訟(見本 
    院110年度交附民字第137號卷第3-7頁)，並經本院刑事庭於
    110年8月24日裁定移送本院民事庭審理(見本院卷第11頁)，
    依上說明，本院自應適用簡易程序之第二審程序為裁判。
二、按附帶民事訴訟，於第二審法院刑事庭裁定移送該法院民事
    庭後，其訴之追加、變更應依民事訴訟法第446條規定為之(
    最高法院82年度台上字第516號裁定參照)。又於第二審為訴
    之變更或追加，非經他造同意，不得為之，但擴張或減縮應
    受判決事項之聲明者，不在此限，民事訴訟法第446條第1項
    、第255條第1項第3款定有明文。次按民事訴訟採處分權主
    義，原告應於起訴時，依民事訴訟法第244條第1項第2款、
    第3款規定，表明及特定其作為訴訟上請求之訴訟標的及其
    原因事實、應受判決事項之聲明。而原告就同一訴訟標的法
    律關係下之不同請求項目間，在原應受判決事項聲明之範圍
    內，將請求金額予以流用，自非法所不許，且無「將原訴變
    更或追加他訴」之情形(最高法院107年度台上字第3號判決
    參照)。查原告吳秀禎、林仲興、邱順招起訴後各有如附表
    欄第⑵⑶項所示擴張聲明與流用情形，於法俱無不合，併先敘
    明。　
貳、實體部分：
一、原告主張：
　　被告於109年8月13日夜間8時2分許，騎乘車牌000-0000號普
    通重型機車(下稱系爭機車)，沿苗栗縣三義鄉重河二便道由
    北往南方向行駛，接近電桿02222往南約53公尺處時，本應
    注意車前狀況，該路段速限50公里，並隨時採取必要之安全
    措施，而依當時情況，並無不能注意之情事，竟疏未注意仍
    貿然以60-70公里超速行駛，適同向前方有行人林承清與原
    告吳秀禎等人行走在前，未能閃避，被告所騎系爭機車當場
    撞到林承清，致林承清受有頭部損傷、創傷性硬腦膜下出血
    、蛛蜘網膜下出血、顱骨閉鎖性骨折之傷害，雖經送醫診治
    ，仍於109年8月21日下午5時許死亡。吳秀禎為林承清之配
    偶，原告林仲興、邱順招(以下合稱林仲興等2人)分別為林
    承清之父母，原告林志坤、林宇垵、林秋芳(以下合稱林志
    坤等3人)皆為林承清之子女，均因林承清死亡，受有如附表
    欄第⑴項之損害，經各扣除已領取強制汽車責任保險金後，
    爰各依民法第184條第1項前段、第192條第1項、第2項、第1
    94條規定，請求被告各應給付原告如附表欄第⑴項所示金
    額與利息。
二、被告則以：
　　被告已婚，入監前原擔任超商店員，月薪僅新臺幣(下同)2
    萬6,000元，尚須扶養公公及父母；原告請求金額過高，且
    部分無單據等語，資為抗辯。
三、兩造之聲明：
  ㈠原告訴之聲明： 
  ⒈被告應給付吳秀禎365萬7,038元，及其中351萬2,179元自起
    訴狀繕本送達翌日(即110年7月29日)起，其餘14萬4,859元
    自更正訴之聲明及準備狀繕本送達之翌日(即111年1月6日)
    起，均至清償日止，按年息5%計算之利息。
  ⒉被告應給付林仲興244萬1,876元，及其中244萬元自110年7月
    29日起，其餘1,876元自111年1月6日起，均至清償日止，按
    年息5%計算之利息。
  ⒊被告應給付邱順招253萬2,741元，及其中249萬元自110年7月
    29日起，其餘4萬2,741元自111年1月6日起，均至清償日止
    ，按年息5%計算之利息。
  ⒋被告應各給付林志坤等3人各140萬元，及均自110年7月29日
    起至清償日止，按年息5%計算之利息。　　　　　
  ⒌願供擔保，請准宣告假執行。 
  ㈡被告之答辯聲明：
  ⒈原告之訴及假執行之聲請均駁回。
  ⒉如受不利之判決，願供擔保，請准宣告免為假執行。 
四、兩造不爭執事項：
  ㈠被告於109年8月13日夜間8時2分許，騎乘系爭機車，沿苗栗
　  縣三義鄉重河二便道由北往南方向行駛，接近電桿02222往
　  南約53公尺處時，疏未注意該路段速限50公里，而以60-70
　  公里超速行駛，適同向前方有行人林承清與吳秀禎及2名孫
　  兒行走車道右側，疏未注意而未靠邊行走，被告所騎系爭機
　  車前車頭因此撞擊林承清，致林承清受有頭部損傷、創傷性
　  硬腦膜下出血、蛛蜘網膜下出血、顱骨閉鎖性骨折之傷害，
　  經送醫診治，仍於109年8月21日下午5時53分許，因前開傷
　  害引起中樞神經衰竭而死亡。
　㈡原告與林承清之親屬關係為：
　⒈林仲興(26年8月生)係林承清之父(見本院卷第81頁)。
　⒉邱順招(26年2月生)係林承清之母(見本院卷第81頁)。
　⒊吳秀禎(57年5月生)係林承清之配偶(見本院卷第79頁)。
　⒋林志坤等3人(林志坤係79年2月生，林宇垵係81年3月生，林
    秋芳係86年8月生)均為林承清之子女(見本院卷第81頁)。
　㈢交通部公路總局新竹區監理所竹苗區車輛行車事故鑑定會就
　  系爭車禍鑑定意見為：「⒈吳純妤駕駛普通重型機車，行經
　  夜間有照明路段，超速行駛又未充分注意車前狀況，為肇事
　  主因。⒉行人林承清於夜間在未設劃人行道之道路，未靠邊
　  行走，影響行車安全，為肇事次因」。
  ㈣交通部公路總局新竹區監理所110年1月25日竹監鑑字第0000
　  000000號函說明二敘及：查貴鄉重河二便道南向車道過二便
　  道橋設有二處右側縮減標誌「警8」牌面，其中一處位於緊
　  鄰二便道橋之南端，另一處則設於較南側接近縣道130線口
　  ，經比對貴公所來函所附照片即此處較接近縣道130線口未
　  遭遮蔽之右側縮減標誌，惟二便道橋南端橋頭旁所豎立輔以
　  『右側車道縮減』之右側縮減標誌「警8 」牌面遭路樹茂盛
　  枝葉遮蔽(如現場勘查照片)，爰建請本諸市區道路管理機關
　  權責妥處，俾利行車安全。
　㈤被告因本件車禍經刑事法院以過失致死罪，判處有期徒刑9
　  月確定(案號：臺灣苗栗地方法院110年度交訴字第4號、本
　  院110年度交上訴字第1189號)。
五、兩造爭執事項：
　  原告依侵權行為損害賠償之法律關係(詳如附表欄所示)，
　  請求被告各給付如附表欄第⑴項所示金額與利息，有無
　  理由？
六、本院之判斷：
　㈠按「因故意或過失，不法侵害他人之權利者，負損害賠償責
　　任」、「不法侵害他人致死者，對於支出醫療及增加生活上
　　需要之費用或殯葬費之人，亦應負損害賠償責任。被害人對
　　於第三人負有法定扶養義務者，加害人對於該第三人亦應負
　　損害賠償責任」、「不法侵害他人致死者，被害人之父、母
　　、子、女及配偶，雖非財產上之損害，亦得請求賠償相當之
　　金額」，民法第184條第1項前段、第192條第1、2項、第194
　　條分別定有明文。次按依民法第1117條、第1116條之1規定
　　，被害人之直系血親尊親屬或配偶，如能以自己財產維持生
　　活者，無受扶養之權利(最高法院87年度台上字第1696號、
　　第2727號判決參照)。又關於法律之評價、判斷及適用，係
　　法院之職責，法院就當事人之主張及提出之證據依調查證據
　　程序確定事實後，即應依職權尋求、發現法之所在，不受當
　　事人所表示或陳述法律意見之拘束(最高法院100年度台上字
　　第943號判決參照)。經查：
　㈡查林承清既遭被告過失騎車肇事不法侵害致死，則原告分別
    身為林承清之配偶、父母、子女，本於前開規定，請求被告
    損害賠償，應有憑據，爰就原告可請求損害賠償項目及金額
    審酌如下：
　⒈醫療費用：
    吳秀禎主張其為林承清因本件車禍受傷而支出醫療費用2萬9
    ,904元，業據提出童綜合醫院醫療收據影本為證(見本院卷
    第75-77頁)，核屬相符，則其此部分請求，即有憑據，應予
    准許。
　⒉殯葬費：  
　　吳秀禎主張其為林承清支出殯葬費43萬2,275元，業據提出
    天華國際禮業公司支出明細表與服務更添明細表、苗栗縣三
    義鄉公所規費收據影本為證(見本院卷第69-73頁)，核屬相
    符，且均屬民間禮俗所必要，則其此部分請求，即有憑據，
    應予准許。
　⒊扶養費用：
　⑴吳秀禎部分：
　　吳秀禎主張其於林承清死亡時為52歲，尚有平均餘命為30.7
　　年，依108年度每人每月消費支出金額2萬2,881元為標準，
　　及林承清與林志坤等3人各負扶養義務4分之1扶養義務，故
　　請求被告賠償扶養費139萬4,859元。惟吳秀禎自承擔任市場
　　臨時工(見本院卷第66頁)，顯有固定收入，且其名下有多筆
    不動產、汽車，110年度財產價值總額494萬7,947元，109年
    度所得總額59萬元(110年尚未報稅，故無所得資料；見本院
    限制閱覽卷)，顯然能以自己財產維持生活者，自無受扶養
    之權利。準此，吳秀禎請求被告賠償扶養費用，於法無據，
    不應准許。
　⑵林仲興部分：
　　林仲興主張其於其子林承清死亡時83歲，尚有平均餘命8.08
    年，依每人每月消費支出金額2萬2,881元為標準，及林承清
    與其兄林清源、其姊林淑媛(下稱林清源等2人)各負扶養義
    務3分之1扶養義務，故請求被告賠償扶養費用58萬9,168元
    。惟林仲興名下有郵局存款，109年郵局利息所得1萬7,756
    元(110年尚未報稅，故尚無利息所得資料；見本院限制閱覽
    卷)，若以近年來郵局定期存款1年期以上較優之機動利率約
    年息0.6%-1%，據以推算林仲興之郵局存款約177萬元至295
    萬元(計算式：❶17,756×100÷0.1＝1,775,600；❷17,756×100÷
    0.6≒2,959,333；小數點以下4捨5入，下同)，遠逾其主張所
    需扶養費用58萬9,168元甚多，顯然能以自己財產維持生活
    者，自無受扶養之權利。準此，林仲興請求被告賠償扶養費
    用，於法無據，不應准許。
　⑶邱順招部分：
　　邱順招主張其於其子林承清死亡時83歲，尚有平均餘命8.08
    年，依每人每月消費支出金額2萬2,881元為標準，及林承清
    與林清源等2人各負扶養義務3分之1扶養義務，故請求被告
    賠償扶養費用71萬0,321元。惟邱順招名下有郵局存款，109
    年郵局利息所得1萬3,237元(110年尚未報稅，尚無利息所得
    資料；見本院限制閱覽卷)，若以前述郵局定期存款利率約
    年息0.6%-1%，據以推算邱順招之郵局存款約132萬元至222
    萬元(計算式：❶13,327×100÷0.1＝1,332,700；❷13,327×100÷
    0.6≒2,221,167)，遠逾其主張所需扶養費用71萬0,321元甚
    多，顯然能以自己財產維持生活者，自無受扶養之權利。準
    此，邱順招請求被告賠償扶養費用，於法無據，不應准許。
　⒋精神慰撫金：
　　查林承清既因被告騎車不法侵害致死，則原告分別為林承清
    之配偶、父母、子女，其等受有相當精神上之痛苦，自屬當
    然，則其等依民法第194條規定，請求被告賠償精神慰撫金
    即非財產上之損害，即有憑據，應予准許。按慰撫金之賠償
    須以人格權遭遇侵害，使精神上受有痛苦為必要，其核給之
    標準固與財產上損害之計算不同，然非不可斟酌雙方身分資
    力與加害程度，及其他各種情形核定相當之數額(最高法院
　　51年台上字第233號判決先例參照)。爰審酌林仲興學歷為國
    小畢業，名下有郵局存款，109年郵局利息所得1萬7,756元
    ；邱順招未就學，名下有郵局存款，109年郵局利息所得1萬
    3,237元；吳秀禎學歷為國中畢業，在市場擔任臨時工，名
    下有多筆不動產、汽車，110年度財產價值總額494萬7,947
    元，109年度所得總額59萬元；林志坤學歷為高職畢業，任
    職汽車業，109年度所得總額59萬4,656元；林宇垵學歷為大
    學畢業，從事貿易業，109年度所得總金額45萬2,286元；林
    秋芳學歷為大學畢業，在台灣農林股份有限公司工作，109
    年度所得總金額33萬6,375元；被告學歷為高中畢業，原在
    超商擔任店員，月薪約2萬6,000元，109年度所得總金額23
    萬0,465元等情，以上各據兩造分別陳明或具狀陳報在卷，
    並有相關戶籍謄本、員工在職證明書、稅務電子閘門財產及
    所得調件明細表在卷可憑(見本院卷第35、43、66-68、135-
    136頁、限制閱覽卷)，及原告精神所受打擊程度，暨被告過
    失情節等一切情狀，因認吳秀禎、林仲興等2人、林志坤等3
    人分別請求精神慰撫金80萬元、各60萬元、各60萬元，始較
    允當。逾此範圍之請求，則屬過高。
  ㈢按「損害之發生或擴大，被害人與有過失者，法院得減輕賠
    償金額或免除之」，民法第217條第1項定有明文。此項規定
    之目的，在謀求加害人與被害人間之公平，故在裁判上法院
    得以職權減輕或免除之。法院對於賠償金額減至何程度，抑
    為完全免除，雖有裁量之自由，但應斟酌雙方原因力之強弱
    與過失之輕重以定之(最高法院85年台上字第1756號、54年
    台上字第433號判決先例參照)。查本件車禍經鑑定，其鑑定
    結論為被告超速行駛且未充分注意車前狀況，為肇事主因，
    林承清係行人於夜間在未設劃人行道之道路，未靠邊行走，
    影響行車安全，為肇事次因(見兩造不爭執事項第㈢項)。準 
    此，審酌雙方原因力之強弱，因認原告均應承擔林承清20%
    之過失責任，被告則應負擔80%之過失責任，始較公允。是
    以，依此過失責任比例核算，因認吳秀禎可請求賠償金額為
    100萬9,743元【計算式：(432,275＋29,904＋800,000)×0.8≒1
    ,009,743】，林仲興等2人、林志坤等3人各可請求賠償金額
    為48萬元(計算式：60,000×0.8＝480,000)。
　㈣按「本法所稱請求權人，指下列得向保險人請求保險給付或
    向特別補償基金請求補償之人：...因汽車交通事故死亡者
    ，為受害人之遺屬；其順位如下：㈠父母、子女及配偶。
    ...。同一順位之遺屬有數人時，按人數平均分配保險給付
    或補償」、「保險人依本法規定所為之保險給付，視為被保
    險人損害賠償金額之一部分；被保險人受賠償請求時，得扣
    除之」，強制汽車責任保險法第11條第1項第2款第1目、第2
    項、第32條分別定有明文。查林承清因本件車禍死亡，其遺
    屬可領取強制汽車責任保險金200萬元(見本院卷第68頁)。
    原告雖主張係吳秀禎與林志坤等3人共同領取，其中吳秀禎
    領取20萬元，林志坤等3人各領取60萬元云云(見本院卷第66
    -68頁)，惟此僅屬其等內部約定而已，依法不能拘束法院與
    加害人，亦即仍應依前述規定由其等均分，是依此核算吳 
    秀禎、林仲興等2人、林志坤等3人各領取金額為：33萬3,33
    3元、各33萬3,334元、各33萬3,333元。是以，依上規定扣
    除已領保險金後，吳秀禎尚可請求金額為67萬6,410元（計
    算式：1,009,743－333,333＝676,410)，林仲興等2人尚可請
    求金額為14萬6,666元（計算式：480,000－333,334＝146,666
    )；林志坤等3人尚可請求金額為146,667元(計算式：480,00
    0－333,333＝146,667)。
七、綜上所述，原告各依民法第184條第1項前段、第192條第1項
    、第194條規定，請求被告應給付吳秀禎67萬6,410元、林仲
    興等2人各14萬6,666元、林志坤等3人各14萬6,667元，及均
    自110年7月29日起至清償日止，按年息5%計算之利息部分，
    洵屬有據，應予准許，逾此範圍之請求，非屬正當，不應准
    許。又原告勝訴之金額合計未逾150萬元，經本院判決後即
    告確定，自無假執行之必要；且原告其餘敗訴部分，其假執
    行之聲請因訴之駁回而失所附麗，均應駁回。
八、本件事證已臻明確，兩造其餘之攻擊或防禦方法及所用之證
    據，經本院斟酌後，均認不足以影響本判決之結果，爰不再
    逐一論列，附此敘明。
九、綜上所述，據上論結，本件原告之訴為一部有理由，一部無
    理由，依民事訴訟法第79條、第85條第1項但書，判決如主
    文。
中　　華　　民　　國　　111 　年　　6 　　月　　29　　日
    　　      民事第二庭  審判長 法　官  楊 國 精
　　　　　　　　　　　　         法　官  陳 得 利
      　　　　　　　　　　       法  官  陳 正 禧       
正本係照原本作成。             
原告得上訴；被告不得上訴。　
如不服本判決，僅得以適用法規顯有錯誤為理由逕向最高法院提
起上訴，但須經本院之許可。
提起上訴應於收受送達後二十日內向本院提出上訴狀同時表明上
訴理由；裁判宣示後送達前提起上訴者，應於判決送達後十日內
補提理由書狀。並應提出委任律師或具有律師資格之人之委任狀
；委任有律師資格者，另應附具律師資格證書及釋明委任人與受
任人有民事訴訟法第四百六十六條之一第一項但書或第二項所定
關係之釋明文書影本。因疫情而遲誤不變期間，得向法院聲請回
復原狀。
如委任律師提起上訴者，應一併繳納上訴裁判費。

                                 書記官  陳 三 軫   
　　　　　　　　　　　　　　　　　
中　　華　　民　　國　　111 　年　　6 　　月　　29　　日
　　　　　　　　　　　　　　　　　　　　　　　　　　　
附表(金額：新臺幣元)：      編號 原告 (與林承清之關係)　 請求權基礎 請求賠償項目 ⑴原告請求金額 ⑵本院判准金額 ①未扣與有過失額、保險金額 ②扣除與有過失額 ③再扣除保險金額  備註 ⑴利息 ⑵擴張或減縮聲明 ⑶流用　　 1 吳秀禎(妻) 民法第184條第1項前段 民法第192條第1項、第2項 民法第194條 殯葬費 ⑴43萬2,275元 ⑵43萬2,275元  ⑴其中351萬2,179元自   起訴狀繕本送達翌日   即民國110年7月29日   起，其餘14萬4,859元   自111年1月6日起，均   至清償日止，按年息   5%計算之利息 ⑵原請求351萬2,179元本息，其餘14萬4,859元本息為擴張請求  ⑶-----　    醫療費用 ⑴2萬9,904元 ⑵2萬9,904元      扶養費用 ⑴139萬4,859元 ⑵0      精神慰撫金 ⑴200萬元 ⑵60萬元 --------------------- 合計 ⑴365萬7,038元(自行扣除已領保險金20萬元)  ⑵①126萬2,179元 　②100萬9,743元 　③67萬6,410元   2 林仲興(父) 民法第184條第1項前段 民法第192條第2項 民法第194條 扶養費用 ⑴58萬9,168元   (原請求44萬1,876元) ⑵0  ⑴其中244萬元自110年7   月29日起，其餘1,876   元自111年1月6日起，   均至清償日止，按年   息5%計算之利息。 ⑵原請求244萬元本息，   其餘1,876元本息為擴   張請求 ⑶原請求精神慰撫金200   萬元，其後將其中14   萬7,292元流用至扶養   費用      精神慰撫金 ⑴185萬2,708元   (原請求200萬元) ⑵36萬元 --------------------- 合計 ⑴244萬1,876元 ⑵①60萬元 　②48萬元 　③14萬6,666元    3 邱順招(母) 民法第184條第1項前段 民法第192條第2項 民法第194條 扶養費用 ⑴71萬0,321元   (原請求53萬2,741元) ⑵0  ⑴其中249萬元自110年7   月29日起，其餘4萬2,   741元自111年1月6日   起，均至清償日止，   按年息5%計算之利息 ⑵原請求249萬元本息，   其餘2,741元為擴張請   求 ⑶原請求精神慰撫金200   萬元，其後將其中17   萬7,580元流用至扶養   費用          精神慰撫金 ⑴182萬2,420元   (原請求200萬元) ⑵36萬元 --------------------- 合計 ⑴253萬2,741元 ⑵①60萬元 　②48萬元 　③14萬6,666元    4 林志坤(子) 民法第194條 精神慰撫金 ⑴140萬元(自行扣除已領保險金60萬元)  ⑵①60萬元 　②48萬元 　③14萬6,667元   ⑴自110年7月29日起至   清償日止，按年息5%   計算之利息 ⑵原請求200萬元本息，   其後減縮為140萬元本息 ⑶-----　 5 林宇垵(子) 民法第194條 精神慰撫金 ⑴140萬元(自行扣除已領保險金60萬元)  ⑵①60萬元 　②48萬元 　③14萬6,667元   6 林秋芳(女) 民法第194條 精神慰撫金 ⑴140萬元(自行扣除已領保險金60萬元) ； ⑵①60萬元 　②48萬元 　③14萬6,667元